臺灣士林地方法院民事判決　　　　　　　 96年度簡字第103號
原　　　告　苗栗縣竹南鎮農會
法定代理人　戊○○
訴訟代理人　丁○○
　　　　　　吳上晃律師
被　　　告　己○○
訴訟代理人　崔百慶律師
被　　　告　丙○○
　　　　　　乙○○
上二人共同
訴訟代理人　詹瑞展律師
複代理人　　王柏棠律師
上列當事人間確認本票債權不存在事件，本院於民國96年8 月7
日言詞辯論終結，判決如下：
    主      文
確認被告己○○與被告丙○○間如附表一所示之本票及利息債權
債務關係不存在。
確認被告己○○與被告乙○○間如附表二所示之本票及利息債權
債務關係不存在。
訴訟費用由被告丙○○及被告己○○負擔百分之三十五，餘由被
告乙○○與被告己○○負擔。
    事實及理由
一、按確認法律關係之訴，非原告有即受確認判決之法律上利益
    者，不得提起之，民事訴訟法第247 條第1 項前段定有明文
    。又按法律關係之存在否不明確，致上訴人在私法上之地位
    有受侵害之危險，而此危險得以對於被上訴人之確認判決除
    去之者，即得依民事訴訟法第247 條之規定提起確認之訴（
    最高法院52年台上字第1922號判例意旨參照）。本件原告主
    張其為被告己○○之債權人而聲請實施強制執行程序中，因
    被告乙○○、丙○○在執行程序中主張對被告己○○故有如
    附表一、二所示之本票、利息債權，而聲明參與分配，致原
    告之債權有減少受償之虞，而提起本件確認之訴，堪認其法
    律上地位因被告之主張而有受侵害之危險，並得以此確認之
    訴除去，依據首揭規定，其此訴請確認，當認合法。
二、原告起訴主張：被告於民國83年2 月7 日與訴外人劉金龍（
    即劉克格）、邱承洋（即邱奕疆）共同擔任訴外人戴應釗之
    連帶保證人，向原告借款新台幣（以下同）410 萬元。詎戴
    應釗借款後，自84年2 月8 日起，即逾期未為清償，原告遂
    對渠等起訴，請求連帶給付上開借款及約定之利息，案經臺
    灣新竹地方法院以94年度訴字第199 號判決勝訴確定後，向
    臺灣苗栗地方法院聲請強制執行取償，而由該院以95年度執
    字第3563號裁定進行執行程序，並囑由本院以95年度執助字
    第1072號執行程序執行中。詎被告丙○○於95年12月1 日持
    本院93年度票字第4440號民事裁定為執行名義，具狀聲明參
    與分配，被告乙○○亦於95年12月5 日，執臺灣臺北地方法
    院93年度票字第36284 號民事裁定為執行名義聲明參與分配
    。惟上開如附表一、二所示之本票，金額各達為2,000 萬元
    、3,640 萬元，加計表載利息，數額非小，相關本票票號與
    時間先後又有不符，聲請本票裁定准許強制執行時間，亦係
    於原告前向本院聲請強制執行之93年7 月20日之後，應係為
    配合被告己○○阻撓原告強制執行，稀釋原告債權而虛偽勾
    串。至被告己○○與乙○○所稱被告己○○應付被告乙○○
    之生活費、贍養費，均屬過高，其生活費約定縱屬真實，亦
    係違反公序良俗，而生活費與贍養費不同，附表二所示本票
    簽發時間，又均係在所陳離婚協議時間之前，自無債之更改
    可言，是被告丙○○、乙○○各如附表一、二之本票及利息
    債權應均不存在，被告主張為存在，應自負舉證之責等語，
    並聲明求為判決如主文第一項、第二項所示。
三、被告丙○○以：所執有如附表一所示之本票1 紙，係因己○○於78年間向被告丙○○借貸500 萬元，雙方約定年利率為
    20％，然因被告己○○均未清償，被告丙○○遂於92年間，
    要求被告己○○按積欠本金500 萬元，連同利息1,500 萬元
    ，合計2,000 萬元之數額，簽發該本票交付。詎該本票屆期
    仍遭拒付，被告丙○○乃於93年8 月11日向法院聲請本票裁
    定獲准，故被告丙○○對己○○之系爭本票原因債權確實存
    在云云置辯。被告乙○○則以：己○○與被告乙○○原係夫
    妻關係，二人婚前已約定被告己○○應每月給付被告乙○○
    扶養費30萬元，但因被告己○○均未給付，而在被告乙○○
    要求下，自84年起，逐年簽發附表二所示本票10紙交付被告
    乙○○。嗣於93年7 月19日二人協議離婚時，即約定被告己○○應給付5,000 萬元（含前述本票票款3,640 萬元）作為
    被告乙○○之贍養費，併就前欠扶養費為債之更改，是被告
    乙○○對己○○之系爭債權確實存在，原告訴請確認不存在
    為無理由云云抗辯。被告己○○亦以：被告乙○○與己○○
    結婚時，確實允諾應由被告己○○按月給付被告乙○○30萬
    元，充為生活費及一切開支之用，惟此非二人結婚之條件，
    亦非無償贈與之約定，無違於公序良俗，嗣被告己○○因故
    未付，經加計前借款40萬元後，共計開出如附表二所示之本
    票10紙，合計金額為3,640 萬元。雖被告乙○○原念及夫妻
    情分而未提示，但其後知悉被告己○○在外尚欠高額連帶保
    證及票款，雙方因此迭生爭執，遂於93年7 月19日簽署離婚
    協議書，被告己○○同意支付5,000 萬元之贍養費予被告乙○○。其後二人雖再努力維持婚姻關係而未果，終仍於96年
    1 月29日偕同辦理離婚登記，是被告乙○○對己○○確有3,
    640 萬元之債權存在。至被告丙○○部分，乃肇因於被告己○○前於78年間向其借款500 萬元，雙方約定年息為20％，
    詎被告己○○因遭第三人詐騙而未清償，至92年間，被告丙○○方要求被告己○○給付本金500 萬元及利息1,500 萬元
    ，合計為2,000 萬元，己○○遂簽發如附表一所示之2,000
    萬元本票1 紙交付，並約定於同年12月31日清償，而因被告
    己○○屆期仍然未付，被告丙○○即聲請裁定准許強制執行
    ，故被告己○○確實對被告丙○○負有2,000 萬元之債務，
    原告之訴顯無理由云云置辯。被告三人並均聲明求為判決：
    駁回原告之訴。
四、經查：
  (一)如下事實為兩造所不爭執：
  1.被告己○○、乙○○原為夫妻，前於83年2 月28日結婚，嗣
    二人曾立有記載日期為93年7 月19日之離婚協議書一件，上
    載被告己○○願將臺北市○○區○○段2 小段321-1 地號土
    地所有權應有部分20052/90000 （以下稱甲土地）贈與被告
    乙○○，另同意支付5,000 萬元之贍養費等文字，其上並有
    訴外人甲○○、庚○○二人簽名為證人，但被告己○○、乙○○二人乃延迄至96年1 月29日，方向戶政機關申辦離婚登
    記。而被告己○○原有之上開甲土地所有權應有部分，則經
    被告己○○先於93年8 月16日為被告丙○○設定擔保權利總
    價值6,000 萬元之抵押權，再於93年8 月20日以夫妻贈與為
    由，辦畢所有權轉登記，將該等所有權應有部分讓與被告乙○○。
  2.原告前先於87年間，執臺灣新竹地方法院84年度執字第84年
    度促字第462 號支付命令為執行名義，向臺灣新竹地方法院
    聲請對包含被告己○○在內之債務人強制執行，因經執行結
    果全未受償，遂發給該院84年度執字第2588號債權憑證。原
    告嗣又於87年間執前述債權憑證，向臺灣苗栗地方法院聲請
    對被告己○○等債務人執行，惟執行仍無結果，而經於89年
    12月2 日核發該法苗院興執民1989字第61075 號債權憑證。
    迄至93年7 月26日，原告再持此為執行名義，向本院聲請就
    包含己○○以其享有所有權應部分之甲土地，與其他共有人
    共同出租予第三人西歐加油站股份有限公司（以下稱西歐公
    司）之租金債權，及不動產與存款債權實施強制執行，而以
    本院93年度執字第14307 號執行程序實施執行（以下稱甲執
    行程序），而被告己○○於同年8 月6 日收受扣押命令並委
    託律師閱卷後，旋於同年8 月16日，委由律師發函予西歐公
    司，函文略謂：本人已於93年7 月20日將甲土地所有權贈與
    乙○○，故每月原交付本人之租金，應交付乙○○等語。至
    經聲請執行不動產即被告己○○、乙○○設籍地之臺北市○○區○○路二段142 號9 樓建物及土地（以下稱乙房地），
    於93年8 月17日執行法院書記官前往現場查封時，由被告己○○會同第三人沈金燦在場稱：該房屋由陳金燦以每月45,0
    00元承租，租期自同年2 月1 日起至97年1 月31日止云云。
    嗣後並提供房屋租賃契約書一份，惟該契約書上並未載明租
    賃範圍。而被告己○○另復於同年8 月27日向執行法院具狀
    陳明：因積欠乙○○款項，已將該筆土地移轉登記予乙○○
    抵債，故其已無權向西歐公司收取租金云云。該執行程序終
    因執行法院認定原告所執前載支付命令未經合法送達，非屬
    合法執行名義而駁回原告強制執行之聲請。
  3.被告丙○○持有己○○所簽發如附表一所示之本票，向本院
    聲請裁定本票票款及同表所示利息准予強制執行，經以93年
    度票字第4440號民事裁定予以准許，並於93年9 月20日確定
    。
  4.被告乙○○執有己○○所簽發如附表二所示，金額共3,640
    萬元之本票10紙，向臺灣台北地方法院聲請裁定本票票款及
    同附表所示利息准予強制執行獲准，且於93年9 月16日確定
    。
  5.原告就與前開聲請對被告己○○核發支付命令之同一債權，
    另再對被告己○○起訴，而取得確定判決，旋於95年4 月20
    日執臺灣新竹地方法院94年度訴字第19號民事確定判決、95
    年度聲字第184 號民事確定裁定為執行名義，向臺灣苗栗地
    方法院聲請對包含被告己○○在內之債務人共4 人聲請強制
    執行，經該院囑託本院民事執行處就被告己○○所有之不動
    產及提存款執行，而以本院95年度執助字第1072號清償票款
    執行程序實施強制執行（以下稱乙執行程序），而被告丙○○、乙○○，乃先後於95年12月1 日、同年月5 日分執本院
    93年度票字第4440號民事裁定、臺灣臺北地方法院93年度票
    字第36284 號民事裁定為執行名義，各主張對被告己○○有
    如附表一、二之本票債權存在，而聲請強制執行，經分案為
    、95年度執字第33113 號、95年度執字第331134號後，依法
    視為參與分配，而併入乙執行程序實施強制執行。
  6.被告乙○○於與被告己○○辦理離婚登記後，原仍設籍在與
    被告己○○同址之乙房屋。
  (二)上開事實，且有戶籍謄本（本院卷第106 頁）、律師信函（
    本院卷第1085頁）等，在卷可稽，並經調取本院93年度執字
    14307 號、93年度票字第4440號、93年度訴字第990 號、94
    年度執全助字第153 號、95年度執助字第1072號、95年度執
    字第33113 號、95年度執字第331134號及臺灣臺北地方法院
    93年度票字第36284 號卷宗查核屬實，均堪認為真實。
五、茲原告主張被告間就如附表一、二所示之本票、利息債權債
    務關係不存在，而訴請確認如其訴之聲明，被告則各以前開
    情詞置辯。本院判斷如下：
  (一)按「當事人主張有利於己之事實者，就其事實有舉證之責任
    。」，民事訴訟法第277 條前段定有明文。是事實為法律關
    係發生之特別要件者，在消極確認之訴，應由被告就其存在
    負舉證之責任（司法院院字第2269號解釋、最高法院42年台
    上字第170 號判例意旨參照）。本件原告主張被告各持有如
    附表一、二所示由被告己○○所簽發之本票及利息債權不存
    在，而被告俱主張為存在，並稱票據原因債權各為借款、扶
    養費或贍養費云云，揆之前揭舉證責任分配之法則，自應由
    被告負舉證責任，其舉證未盡，即應受敗訴之判決。
  (二)被告丙○○與己○○雖稱附表一所示本票之原因債權為借款
    及約定利息云云，然此事實為原告所否認，而被告丙○○、
    己○○就此，未提出任何可資證明消費借貸契約關係存在、
    利息約定合意及交付借款事實存在之證據，而僅有被告己○○到庭陳述略稱：78年開始陸續向侯寶借款500 萬元，約定
    年息為20％，借款分多次各由丙○○交付現金50萬元、100
    萬元不等，期間未曾付息或清償，後來開2,000 萬元的本票
    交付，就是本金及15年利息總額云云（本院卷第78頁以下）
    ，惟此仍屬當事人陳述之性質，且涉及利害攸關，已非可遽
    信，而被告丙○○更經本院多次通知，均拒絕到庭，本院自
    得逕依民事訴訟法第367 條之1 第3 項規定，判斷此債權債
    務關係存在應證事實之真偽。茲參照附表一所示之本票，與
    附表二所示本票中編號2 本票票號相連，為出於同一票本，
    但被告己○○、丙○○稱為92年間開立之該本票，票號竟後
    於另陳為86年3 月1 日所簽發如附表二編號2 所示本票，顯
    與通常發票均按順序簽發之經驗法則不符，已非無勾串阻撓
    原告執行及受償之嫌，難謂可採。而觀之被告己○○上陳：
    被告丙○○悉以現金交付高額借款，又長期借款未償，且未
    曾付息等情，及被告丙○○在長期未獲及付息情況下，竟自
    78年起至93年間即被告己○○遭聲請以乙執行程序強制執行
    時止，未曾向被告己○○請求及執行，迄至被告己○○已知
    遭聲請強制執行時，旋即以甲土地設定高於所主張債權額3
    倍之抵押權各節，悉與常情不符，又別無其他證據顯示確有
    交付借款之情事，復無如提款資料或類此之資金來源等通常
    可自行提出之旁證，且渠等就借款之期間、期滿後違約利息
    有無約定不明，乃逕謂於遲延未償後，仍按原約定利息計算
    云云，均屬無據，僅空言有借款債權債務關係存在，並為此
    本票之原因債權云云，其舉證責任自屬未盡，自不能認為有
    何票據原因債權存在，而票據原因關係既不存在，當認渠二
    人間如附表一所示本票之本金及利息債權債務關係亦不存在
    。
  (三)被告乙○○、己○○雖稱原有3,600 萬元生活費（或稱扶養
    費）及40萬元借款債務，而簽發如附表二所示本票，嗣後離
    婚協議改計入贍養費5,000 萬元之一部，為如附表二所示本
    票之原因債權，而為債之更改云云。惟本院基於如下理由，
    認渠等所為抗辯悉不足採：
  1.被告乙○○、己○○二人所稱有借款40萬元債務一節，未據
    提出任何證據資為憑據，即屬無從據採。至所謂婚前每月扶
    養費30萬元之約定一項，姑不論是否屬實，即據被告乙○○
    到庭所陳：我要時，他會給我3 、5 萬元花用及孩子需要的
    費用等語（本院卷第72頁）；被告己○○到庭亦稱：有時給
    他4 、5 萬元，有時給2 、3 萬元等語（本院卷第76頁），
    已見被告己○○並非全未給付被告乙○○扶養費，故渠等仍
    主張每月30萬元全部未付，而積欠3,600 萬元云云，已有不
    實，且扶養權利人與義務人間，依據民法第1120條規定，固
    非不得以協議定之，但婚姻契約當事人，如先於婚前約定一
    方不論貧富，一律需按月給付他方高額扶養費，並以為此結
    婚之條件，則無異以金錢之給付為締結婚姻契約之條件，難
    謂無違於公序良俗，當屬無效。本件被告己○○、乙○○到
    庭，經本院詢問時，均稱：每個月30萬元為結婚之條件等語
    （本院卷第72頁、第76頁），顯示渠等以此金錢給付資為婚
    姻之條件，揆之前開說明，縱有此約，亦應認屬無效，即不
    得認為附表二所是本票之原因債權存在。
  2.考之附表二由被告乙○○持有之編號5 至10之本票，票號相
    近，顯係出於同一票本，然其票載發票日之先後與票號順序
    ，則有未合，與常情依序按時簽發之作法不謀，顯屬可疑。
    而再核之證人即離婚協議見證人庚○○到庭證稱：「（己○○有無答應要如何給乙○○錢？）要簽本票，如果有錢時就
    給，因為沒有錢要簽本票，票是當場簽的，我從基隆過去時
    本票就在桌上，開了約10來張，本票簿子在桌上」等語（本
    院卷第69頁），亦證實附表二所示之本票乃書立離婚協議書
    當時方才所製作，與抗辯所稱早自84年起每年簽發云云不合
    ，尤顯所辯不實，可知附表二所示本票，當係因明知被告己○○在外積欠債務無力清償，於臨將受強制執行之際，故為
    此贍養費之通謀虛偽表示並簽立該等本票，至渠等此項勾串
    ，縱為證人甲○○、庚○○所不知，亦無礙於此之認定。
  3.況被告己○○前已讓與甲土地予被告乙○○，該土地僅按公
    告現值計算，被告己○○所享所有權應有部分之價值，即達
    29,711,745元，渠等於此雖謂係贈與，但據被告己○○稱協
    議後仍戮力為持婚姻關係等語，果若屬實，則當時二人尚無
    立即離婚之意，即尚無履行離婚協議之問題，且果被告己○○積欠被告乙○○所謂扶養費達3,600 萬元之鉅款，豈有不
    先以此抵債，竟更反爾以之無償贈與之理。再據被告己○○
    於甲執行程序中所陳報者，乃稱係為抵債而移轉等語，則被
    告己○○移轉甲土地予被告乙○○，即非贈與，其以此抵債
    後，仍稱尚存有高達3,640 萬元之債務，更屬無稽。另參照
    證人甲○○已證陳：被告乙○○、己○○於書立離婚協議書
    之93年間，均仍實際居住在乙房屋等語（本院卷第68頁）。
    但被告己○○於甲執行程序中知悉將受強制執行之際，竟協
    同沈金燦捏稱已將該屋於同年2 月1 日起出租予沈金燦云云
    ，已徵被告己○○迭有虛偽主張不實法律關係，欲藉以阻礙
    原告執行之行為，所陳更係不能遽信。又依據本院93年度訴
    字第990 號訴訟事件中，由西歐公司所提出之土地租賃契約
    、土地租賃契約補充協議書記載（見該案卷第87頁以下），
    93年間被告己○○因出租甲土地可得之租金，按其應有比例
    計算，每月含稅達37萬餘元，即僅該租金收入，已足敷給付
    所謂之30萬元扶養費而有剩餘，被告己○○既欲保障其妻、
    子生活，在外又有欠債未償，如果有意解決，焉有不謀保留
    此項資產以圖改善財務狀況之可能，且被告乙○○、己○○
    到庭就該土地贈與後，租金實際由何人收取一節，竟互指為
    由對方收取云云（本院卷第72頁、第78頁），實證渠二人之
    抗辯與事實多所矛盾，殊無足取，由此益顯其凡此行徑，均
    為圖謀脫免強制執行所為，所稱扶養費及欠款，亦屬虛妄，
    故附表二所示本票及衍生利息之原因債權，難認確實存在。
  4.至被告己○○、乙○○均稱附表二所示本票，因離婚協議有
    贍養費5,000 萬元之約定，原欠3,640 萬元之扶養費與借款
    等，已因債之更改，得資為此之票據原因關係云云，核之該
    等本票記載之簽發時間非實，已如前述，縱認渠等陳稱確實
    ，時間仍係均在所稱之離婚協議之前，堪認其票據原因與離
    婚協議無涉，且所陳扶養費及借款債權債務關係，已不能認
    為屬實，同如前述，被告抗辯稱因有債之更改而為系爭本票
    之票據原因，仍屬無據，即被告己○○、乙○○間就如附表
    二所示本票之原因債權為不存在，自無票款及衍生利息之債
    權債務關係可言。
六、從而，原告主張被告間各如附表一、二所示本票之票款、利
    息債權債務關係均不存在，而訴請判決確認如主文第一項、
    第二項所示，為有理由，應予准許，被告抗辯各情，則屬無
    據。至兩造其餘攻擊、防禦方法，經本院各予審酌後，認均
    無礙於本件之判斷，爰不一一贅述。
七、據上論結，原告之訴為有理由，依民事訴訟法第78條、第85
    條第1 項但書判決如主文。
中　　華　　民　　國　　96　　年　　8 　　月　　20　　日
                  民事第一庭  法  官  蕭錫証
以上正本證明與原本無異。
如對本判決上訴須於判決送達後20日內向本院提出上訴狀。
中　　華　　民　　國　　96　　年　　8 　　月　　22　　日
                              書記官  林立原
